台灣雲林地方法院刑事判決　　　　　　　　　　　　九十二年度訴字第二七五號
　　公　訴　人　台灣雲林地方法院檢察署檢察官
　　被　　　告　丙○○
　　選任辯護人　洪士凱律師
右列被告因傷害致死案件，經檢察官提起公訴（九十二年度偵字第一七０一號），本
院判決如左︰
    主  文
丙○○無罪。
    理  由
一、【檢察官的說法】
    (一)檢察官主張的事實：被告丙○○住所位於雲林縣口湖鄉○○村○○路二之二四
      號，與甲○○○（住所位於同路二之二三號）係多年鄰居。緣丙○○因住所屋
      後防火巷增建問題，與甲○○○曾有爭執，雙方迭有口角爭吵。民國（下同）
      九十一年九月二十五日下午六時許，丙○○在住所屋前走廊泡茶，與甲○○○
      復因防火巷增建問題發生口角，丙○○一時氣憤，遂以手中茶水潑灑甲○○○
      ，甲○○○不甘受辱，旋騎乘機車至同路二之九號將上情告訴其夫李振文，李
      振文聞訊即騎乘機車返回住所欲與丙○○理論。李振文甫返回前揭住所，停好
      機車，與丙○○爆發嚴重口角，李振文即從前揭住所左側緊臨丙○○住所交界
      處之地上拾起一支建築裝潢用之長形木條 (下稱木條)，罵稱：「幹你娘，摸
      （台語）給你死」，丙○○亦不甘示弱，自住所前某處拾起一支農用鋤頭之圓
      形木棍後，即往李振文前揭住所衝去，二人在李振文前揭住所走廊與光明路交
      界處相遇，丙○○竟基於傷害人身體之犯意，高舉木棍向李振文頭頂正上方由
      上往下攻擊，李振文即橫持木條隔架，因丙○○孔武有力，兼以木棍質地堅實
      ，木條應聲從中迸裂（但未斷成二截），木條受力迸裂處並形成尖銳細長形條
      狀，並因外力作用由外而內戳入李振文左鼻翼，造成李振文左鼻翼鼻甲裂傷，
      李振文受此戳傷，瞬間當場引發右後大腦動脈血管破裂出血，併顱內兩側額顳
      葉廣泛性硬腦膜下腔出血及右小腦蜘蛛網膜下腔出血，而失去意識，身體在無
      任何抵抗保護而倒下，因前述刺鼻力道後推，造成李振文呈自由落體方式，後
      仰倒地，造成後腦枕部皮膚一處裂傷，後枕部頭皮下血腫，併顱底骨折，經送
      雲林縣中國醫藥學院北港附設醫院再轉送嘉義縣太保鄉長庚醫院急救，仍不治
      死亡。案經被害人李振文之妻甲○○○訴由雲林縣警察局北港分局報告偵辦。
    (二)檢察官主張的罪名：檢察官認為被告丙○○涉嫌犯刑法第二百七十七條第二項
      前段傷害致死罪。
二、【法醫對李振文死因的看法】
    (一)法務部法醫研究所法醫師王約翰，於九十一年九月二十七日就李振文屍體解剖
      ，接著進行鑑驗後，於九十一年十月四日提出鑑定書，表示「死者因細故，
      與人發生衝突，突然倒地，經送醫急救不治死亡。死者有糖尿病病史及年紀
      老邁，血管已有相當程度之自然病變，如冠狀動脈腫樣硬化阻塞，局部腎絲球
      硬化病變及局部陳舊性心肌梗塞纖維化等。死者因細故，情緒激動，持木棒與
      人發生糾紛，遭斷裂之器物，刺中左鼻翼鼻甲裂傷，此非致命傷。但不幸正巧
      在此同時，死者因腦血管本身病變，引發右後大腦動脈破裂出血，併顱內兩側
      額顳葉廣泛性硬腦膜下腔出血及右小腦蜘蛛網膜下腔出血，而失去意識，身體
      在無任何抵抗保護而倒下。因前述刺鼻力道後推，造成死者似呈自由落體樣，
      後仰倒地，造成後腦枕部皮膚一處裂傷，後枕部頭皮下血腫，併顱底骨骨折，
      此為續發之併發症，非外力造成。右肩胛上部及左前臂腕部淺表淺擦傷，疑為
      打鬥中及跌倒時造成，非致命傷。上嘴唇瘀血、前胸部胸骨處皮下血腫及左右
      肺支氣管內食物異物，因急救醫療時造成。兩側眼眶周圍瘀血，為顱內出血之
      後續變化，非外力打擊造成。由以上病理解剖結果判定，死者因腦血管自然
      病變，引發右後大腦動脈破裂出血，造成顱內兩側額顳葉廣泛性硬腦膜下腔出
      血及右小腦蜘蛛網膜下腔出血，併發腦組織水腫及腦疝死亡。死者之直接死因
      為『右後大腦動脈破裂出血』，死者之死亡機轉為『中樞性衰竭』。死亡方式
      為『自然死』。」（相驗卷第八九－一００頁）
    (二)實施鑑定的法醫師王約翰，之後在九十二年三月十三日檢察官訊問時，對檢察
      官提出的問題，再作說明如下（相驗卷第一六三－一六九頁）：
      ‧‧‧‧‧‧‧‧‧‧‧‧
      問：依死者之病史記載，死者上開疾病可能引發的併發症為何？
      答：可造成心血管病變（如心臟冠狀動脈血管疾病及腦血管疾病或週邊末梢血
          管病變）、腎臟疾病、眼睛視力疾病。
      問：解剖時是否有發現死者有上開心血管病變？何種病變？
      答：死者有心臟冠狀動脈重度阻塞性病變、腦血管硬化現象併右後大腦動脈破
          裂病變。局部腎絲球硬化病變。局部的陳舊性心肌梗塞纖維化變化。
      問：死者已罹患上開病變，在何種情狀、情境下，會引發猝死？
      答：因死者多重器官已發生重度病變，許多情狀皆可引起猝死，當然包含情緒
          變化。
      問：本件死者死因為何？與外力重擊是否有關？
      答：本件死者之直接死因為右後大腦動脈破裂出血，此血管之破裂為自然疾病
          之變化，故與外力重擊無關。
      問：與死者臉部鼻樑遭木棒刺傷有無關係？
      答：本件解剖時，發現死者呈無防禦狀後仰倒地，疑腦血管破裂發生在木棒刺
          傷之前或同時。因死者與人發生衝突前情緒已相當高亢，所以疑腦血管破
          裂與木棒刺傷無直接之關聯。因平常人遭人由前方推擠攻擊時，身體、腳
          部會向後退以平衡身體，不會如本件死者呈無防禦狀後仰倒地。
      問：死者情緒會不會是在被木棒刺傷時，達到最高潮？
      答：由偵訊筆錄其中之資料，顯示死者知道其太太被人潑水後，情緒已開始高
          漲，到達案發點，攻擊人時情緒應已達高潮。
      問：就本件而言，死者腦血管破裂最主要的原因是不是因為情緒高漲所造成？
      答：情緒高漲僅為造成之部分原因，主要原因為腦血管已經發生病變（死者有
          糖尿病、高血壓）。
      問：死者腦血管破裂與死者倒地後仰後，後腦去撞到水泥地板，引致後腦有一
          傷口無關嗎？
      答：後腦枕部傷口為倒地所造成，是腦血管破裂後之連續動作，腦血管破裂是
          在死者倒地之前。
      ‧‧‧‧‧‧‧‧‧‧‧‧
      問：（提示中國醫藥學院、長庚醫院診斷書）上面記載死者胸部挫傷，你解剖
          時就此部分有無不同意見？
      答：在外觀上，僅發現前胸部胸骨處有點狀細微出血點，切開皮膚後，發現胸
          骨處皮下瘀血，此瘀血不像被外力重擊所致，因在胸骨部位，疑因急救行
          為所造成，此處所指急救行為就是一般所謂之心肺復甦術。
      問：解剖時有無發現死者身體或頭部有受類似鋤頭柄圓棍毆打之痕跡？
      答：沒有。
      問：那麼死者頭部後腦及鼻子之外傷如何解釋？
      答：死者後腦之皮膚裂傷及顱底骨骨折，為死者後仰撞擊地面所造成。左鼻翼
          鼻甲裂傷為外力所造成，此外力無法分辨為何種工具。
      ‧‧‧‧‧‧‧‧‧‧‧‧
      問：死者解剖時亦發現右肩胛上部表淺傷，是舊傷口或新傷口？
      答：此為新傷，因後仰跌倒造成，但均非致命傷。
三、【被告的說法】
    被告丙○○辯解說：當天在屋前與甲○○○爭吵，她一直罵我絕子絕孫，我叫她
    不要再罵我，並拿一杯清水潑她‧‧後來不知道她去那裡‧‧李振文過來我不知
    道，頭低低的，那裡有種樹木，我在那裡掃落葉‧‧他過來就罵要讓我死，同時
    拿扣案的木條打過來，我就用手上的掃把擋，接著李振文往後倒，倒下去的時候
    是否被木材碎片插到我不知道，看到他鼻子流血，我就趕快幫他急救，我馬上請
    我太太叫救護車，甲○○○和女兒、女婿隨後到場，他女婿來時說不用我急救，
    還跟我拉扯‧‧。（本院卷第七三－七九頁）
四、【證據裁判主義，檢察官的證明義務，與無罪推定原則】
    刑事訴訟法第一百五十四條第二項規定，犯罪事實應依證據認定之，無證據不得
    認定犯罪事實。第一百六十一條第一項規定，檢察官就被告犯罪事實，應負舉證
    責任，並指出證明之方法。第一百五十四條第一項規定，被告未經審判證明有罪
    確定前，推定其為無罪。第三百零一條第一項規定，不能證明被告犯罪者，應諭
    知無罪之判決。第一百五十四條第一項、第三百零一條第一項的規定，就是所謂
    無罪推定原則。法官相信告訴人很不能接受本案的判決，因此特別就無罪推定原
    則，說明如下：
    (一)為什麼法官不弄清楚，而要「推定」？
      法官跟警察、檢察官一樣，只是平凡的人，不具有神力。有時因為證據零散、
      欠缺，有時因為承辦的警察、檢察官、法官能力不好，真相一直不明。這時候
      ，能硬要法官怎麼判斷？例如，當證據不能清楚地證明被告到底是打人或被打
      時，怎麼辦？只好用「推定」的，不是推定被打，就是推定打人。
    (二)為什麼不推定被告有罪，而要推定被告無罪？
      保護國民、防止任何國民在任何一個角落被害，是國家官署最重要的職責。
      從而，聘僱警察在各個角落巡邏，防止國民被害，十分重要；處罰犯罪人，
        以遏止、減少再發生犯罪，也很重要。
      而防止任何國民在法庭內被害，也同樣重要。
      任何國民都有可能被懷疑犯罪，而成為刑事被告。當某個國民有一天真的成
        為刑事被告，而真相一直不明，例如，證據不能清楚地證明這個被告到底是
        打人或被打時，就需要「推定」。那麼，要推定有罪，或是要推定無罪呢？
        (1)如果推定為有罪，那麼，就可盡量避免有人僥倖脫罪，比較能遏阻犯罪。
          這種「寧可錯殺一百，也不縱放一人」的做法，必然會造成一部分無辜的
          人在法庭內被害。
        (2)刑事訴訟法第一百五十四條第一項、第三百零一條第一項，明白地要求法
          官，在事實真相一直不明時，即使不能確切證明被告清白，都要推定被告
          無罪。也就是說，「寧可縱放一百，也不錯殺無辜」。
五、【法醫師的主要結論，以及本案的爭點】
    (一)從前面提到的法醫師鑑定書、證詞，並參考相驗屍體證明書影本、私立中國醫
      藥學院北港附設醫院診斷證明書影本（相驗卷第五九、六０頁），可以整理出
      法醫師的主要結論：
      李振文的直接死因，在於其有糖尿病、高血壓，造成腦血管病變；而於與被
        告衝突時，情緒高漲（血壓升高），引發右後大腦動脈破裂出血，造成顱內
        兩側額顳葉廣泛性硬腦膜下腔出血及右小腦蜘蛛網膜下腔出血，併發腦組織
        水腫及腦疝死亡。也就是說，右後大腦動脈破裂出血，直接原因是血壓升高
        ，壓破了大腦血管。
      右後大腦動脈破裂出血，與外物刺到左鼻翼鼻甲，沒有直接關聯。只是在時
        間上，右後大腦動脈破裂出血的時間，可能是外物刺到左鼻翼鼻甲之前，也
        可能是同時。
      其餘傷痕，應該不是外人故意侵害所造成：
        (1)李振文的身體或頭部，找不到有受類似鋤頭柄圓棍毆打之痕跡。右肩胛上
          部表淺傷，是因為後仰跌倒造成。
        (2)上嘴唇瘀血、前胸部胸骨處皮下血腫及左右肺支氣管內食物異物，因急救
          醫療時造成。兩側眼眶周圍瘀血，為顱內出血之後續變化，非外力打擊造
          成。
        (3)後腦枕部傷口為倒地所造成，是腦血管破裂後之連續動作。
    (二)【本案之爭點】
      法醫師認定右後大腦動脈破裂出血，應該是情緒高漲（血壓升高），壓破了
        血管，與被外物刺到左鼻翼鼻甲沒有直接關聯，已經在前面說明。
        (1)法官認為，本案應該還有「外物刺到左鼻翼鼻甲，致情緒漲到最高點，引
          發右後大腦動脈破裂出血」的判斷空間，也就是說，邏輯上會有「外物刺
          到左鼻翼鼻甲，刺痛、挫折、憤怒，引發情緒漲到最高點，血壓升高，高
          血壓導致已有病變的右後大腦動脈破裂出血」這個可能性存在。法官必須
          對這種可能性，再做說明如下：
          「導致右後大腦動脈破裂出血」的直接因素，仍然是法醫師鑑定的「情
            緒高漲」（血壓升高），而非外物刺擊的物理力量。
          法官的這種推測，也只是對於「可能」的推測，還難以認定事實就是這
            樣。
        (2)偵查檢察官在起訴書理由欄一（四）所說「被告明知被害人心臟不好且有
          糖尿病（九十二年三月二十四日偵訊筆錄參照），若持木棍相擊，木棒一
          旦斷裂，可能會刺中被害人，加以被害人情緒高漲，即可能引發腦血管破
          裂死亡（即中風），此並非不能預見，且非不能避免，被告持棍攻擊被害
          人，致被害人血管破裂，引致死亡」卻將前面提到的「可能性」直接認定
          是「事實」。
        (3)而起訴書事實欄的文字描述，似乎超越法醫師所為「情緒高漲（血壓升高
          ）導致右後大腦破裂出血」的鑑定結論，而認定是外物刺擊的物理力量導
          致右後大腦動脈破裂出血，主張「李振文受此戳傷，瞬間當場引發右後大
          腦動脈血管破裂出血，併顱內兩側額顳葉廣泛性硬腦膜下腔出血及右小腦
          蜘蛛網膜下腔出血，而失去意識，身體在無任何抵抗保護而倒下，因前述
          刺鼻力道後推，造成李振文呈自由落體方式，後仰倒地」。
        (4)然而，不管檢察官這樣的主張，是不是有專業鑑定做為根據，總歸是檢察
          官的主張。因此，究竟「外物刺到左鼻翼鼻甲」與「李振文右後大腦動脈
          破裂出血而死亡」，有沒有因果關係，是本案一個爭點。
      而外物刺到左鼻翼鼻甲，究竟怎麼刺到的，是另外一個重要爭點：
        (1)依照檢察官的說法，是被告持木棍從上而下攻擊李振文頭部，李振文持木
          條抵擋，導致木條迸裂，迸裂後的尖銳細長的木片戳到李振文的左鼻翼鼻
          甲。
        (2)依照被告的說法，是李振文持木條從上而下正面攻擊被告，被告持掃把抵
          擋，李振文所持木條迸裂，可能是迸裂後的尖銳細長的木片戳到李振文的
          左鼻翼鼻甲。
六、【證人甲○○○的證詞可信度過低，不能採用】
    (一)檢察官用來證明被告持木棍攻擊李振文證人，只有一個人，就是李振文的妻子
      甲○○○。這位證人在九十三年四月十四日的審判庭上，接受檢察官詰問時，
      表示：
        問：死者與被告打架之前，被告與妳有何口角？
        答：他欺負我，水潑整身，好像要打我，我就跑到我先生那裡，他看到我先
            生過來，沒二分鐘就把他打死。
        ‧‧‧‧‧‧‧‧‧‧‧‧
        問：妳跑出去作什麼？
        答：跑回我們另一個房子找我先生。
        問：另一個房子離現場多遠？
        答：差不多從這法庭到公園的遠，來往二分鐘。
        問：妳出去找妳先生作什麼？
        答：他去園裡，剛好回來，我也沒有跟他說什麼，看到我身上濕的他就衝過
            去。
問：妳先生有問妳發生什麼事情？
        答：沒有，我女婿來問，說為何不去報警，他就跑過去，來不及。
        ‧‧‧‧‧‧‧‧‧‧‧‧
        問：妳沒有跟別人說發生什麼事情，為何女婿要報警？
        答：他在擦車，我說丙○○把我淋的一整身，就那麼巧我先生回來聽到。
        問：妳先生騎機車過去，妳有無跟過去？
        答：我跟著過去，他一下子把他打死。
        問：妳騎機車跟妳先生回去現場有無聽到妳先生與被告吵架？
        答：他要過去問，還來不及問，被告就跳過去打他，轉身而已就打他，打到
            身上。
        問：妳有聽到妳先生罵被告？
        答：他跳下去，沒有讓他問的機會，沒有二分鐘的時間。
        問：妳有無看到死者拿什麼東西？
        答：空手沒有拿東西。
        問：妳在檢察官那裡說妳先生有拿一支長的木棒？
        答：那是他們自己說的，不知道這支，還是他太太拿去藏起來那支。
        問：（請審判長提示長形木條給證人看）那天現場有看到這法庭這長形木條
            ？
        答：沒有。
        ‧‧‧‧‧‧‧‧‧‧‧‧
        問：妳有看到他們吵架過程？
        答：我跟後面來，他就打過來，他人就倒下去。
        ‧‧‧‧‧‧‧‧‧‧‧‧
        問：被告有拿什麼東西？
        答：一支棍子，就打他。
        問：知道棍子長什麼樣子？
        答：知道是棍子，他拿棍子打我先生。
    問：棍子是什麼樣棍子？
        答：我只知道是棍子。
        ‧‧‧‧‧‧‧‧‧‧‧‧
        問：警察來時妳有跟警察說被告拿棍子打妳先生？
        答：被告跟警察搶棍子去藏起來。
        問：妳有跟警察說被告是拿哪支木棍打妳先生？
        答：他們在那裡搶，他就拿另外一支跟警察交換。
        問：還有什麼要補充？
        答：人被打死，被告很惡質（證人當庭哭泣），要判重一點。
            若沒有把他抓去關，讓他在外面逍遙。
            事實上人是被他打死。
            打死人不用關，每個人都敢打死人。
            他在賣花盆，生意不好，我也有跟他買。
            他人實在惡質，就這樣把人打死，他什麼也沒有交代。
            沒有抓去關，到處拜託人幫忙，判官大人要照公道。
            看我們老實，就害死我們。
        問：請妳看法庭這一支長木棍、一支掃把？
        答：這都是他做手的，我沒有看過。
        問：被告是拿這二支其中一支？
        答：我看到一支扁扁的整支沾到血，他太太丟在花盆旁邊讓警察撿回派出所
            ，丙○○拿的那支棍子要拿進去家裡藏，沒有藏又拿出來要打我們，打
            到警察來，跟警察搶那隻棍子，後來就拿一支小的跟警察換過來。
    (二)但是，這位證人以前作的筆錄內容，卻可以看出有很不一樣的說法：
      九十一年九月二十六日警訊筆錄（相驗卷第七－八頁）：
        問：李振文為何會被丙○○毆打？事發經過為何？
        答：九十一年九月二十五日十八時左右，我站在我宅前與鄰居說話，丙○○
            當時在他宅前屋簷下泡茶，他可能聽不慣我與鄰居說話，即持一杯水潑
            向我身體，致我頭部被潑濕，兩人因此口角，後來我不理他，即離開現
            場至離現場約一百公尺處我另一住宅，跟我女婿林木根說被潑水經過，
            我丈夫當時亦在旁邊，聽後即騎機車說要去找丙○○理論，我怕發生事
            情，即跟在後頭，當我丈夫騎車抵光明路二－二三號宅前，將機車停在
            屋簷下，我即發現丙○○持一支木棍類似鋤頭柄，往我丈夫身上猛打好
            幾下（未計算幾下），直到我丈夫倒下才罷手，我立即趨前將我丈夫扶
            著對丙○○說「你將人打死了，你還不幫忙救」，他非但不幫忙，還持
            木棍跑進去他宅內，我見我丈夫不醒人事，且鼻嘴一直流血不止，即放
            著再跑回另一住宅叫我女兒及二女婿吳文仁過來幫忙救，我女婿並打電
            話報警。
        ‧‧‧‧‧‧‧‧‧‧‧‧
        問：你看見丙○○持木棍打你丈夫，係打他身體何部位？
        答：我知道他持木棍往我丈夫身上猛打，有打頭部及上半身。
        ‧‧‧‧‧‧‧‧‧‧‧‧
        問：你丈夫當時是否有持兇器反擊丙○○？
        答：我丈夫當時手上並沒有持任何兇器，也沒有打丙○○。
        問：警方在現場查獲沾有血跡之木條棒乙支，是否係丙○○打你丈夫的兇器
            ？
        答：我當時看見丙○○手中拿的是一根圓形木棍，並不是警方查扣的這支木
            條棒。
      九十一年九月二十六日檢察官訊問筆錄（相驗卷第一七頁）：
        問：請述當天妳所目睹情形？
        答：丙○○拿了一支圓形的棍子一直打我先生，打完之後，棍子就拿回去藏
            在家裡。
      九十一年十二月四日檢察官訊問筆錄（相驗卷第一一三－一一五頁）
        問：事情發生時妳有無在現場？
        答：我從我家走出來時，被告丙○○就拿一個塑膠罐裡面裝有水向我潑來，
            ‧‧‧並一直罵我且要打我，我就騎機車去找我先生。
        ‧‧‧‧‧‧‧‧‧‧‧‧
        問：妳跟妳先生說什麼？
        答：我把經過情形講給我先生聽，我先生說要回去問是怎麼一回事。
        問：妳先生如何到事故地點？
        答：他騎機車過去的，我也騎機車跟在他後面。
        問：死者和被告丙○○相衝突時，妳有無看到？
        答：有。
        問：詳細情形為何？
        答：我先生騎車到我家屋簷下，我也到了，我先生機車才停好，被告丙○○
            就拿一支大的棍子朝我先生打。
        問：打那個地方？
        答：我也沒看清楚，只知道被告丙○○拿那支大棍子舉得高高的朝我先生打
            了。
        問：再來呢？
        答：我先生拿一支長木條，被告丙○○拿那支大棍子又朝我先生打來，我先
            生拿那支長木條阻擋，被告丙○○打下去以後再把我先生往後推，我先
            生就向後倒。
        問：妳先生往後倒，再來呢？
        答：我把我先生的頭抱起來，我先生的頭跟臉都是血。
      九十二年三月二十四日檢察官訊問筆錄（相驗卷第一八六－一八八頁）
        問：被告如何移動他的身體？
        答：被告拿一支棍子從他家門前跳過二家之間由高低落差的前庭走廊，衝到
            我家門前與我丈夫發生衝突。
      九十二年四月十六日檢察官訊問筆錄（偵查卷第九－一０頁）
        問：死者和被告衝突時，妳到達現場了嗎？
        答：我到達現場了，我跟在後面，我先生拿長條木棒，被告拿圓形木棍從他
            家跳過來，我先生把木棒舉高，被告拿木棍從上面打下來，木棒就斷了
            ，被告還推我先生，我先生就向後倒，被告就立刻拿木棒往他家跑，我
            就喊說丙○○你打死人，你不要藏，被告就把木棍丟在他家門前。
        問：死者鼻翼是如何戳傷的？
        答：我先生持的木棒被打斷時被戳傷的。
    (三)核對甲○○○多次供詞，並參考法醫師鑑定結果，可以發現：
      九十一年九月二十六日案發後的第二日，甲○○○向警察、檢察官講說丙○○拿一支木棍猛打空手的李振文頭部、身體，打到李振文倒下為止。
      接著，九十一年九月二十七日法醫師解剖鑑定、九十一年十月四日提出鑑定
        書後，已確定李振文的死因是右後大腦動脈破裂出血，死者的身體或頭部找
        不到有受類似鋤頭柄圓棍毆打的痕跡，惟李振文倒地之前遭斷裂之器物，刺
        中左鼻翼鼻甲裂傷。
      法醫師鑑定後，甲○○○即於九十一年十二月四日、九十二年三月二十四日
        、九十二年四月十六日的檢察官訊問時，更改供詞，說李振文不是空手，而
        是持長形木條抵擋被告的木棍攻擊，因為木條被打裂而戳傷左鼻翼鼻甲。
      【法官的看法】同樣一件事，經過只有短短幾分鐘，應該不會很複雜；而這
        是自己的丈夫與人衝突後死亡的事情，應該是很重大的。一件如此重大，又
        不複雜的事情，如果甲○○○真的有看到，為何前後的說法有這麼大的差異
        ？法官認為，若非甲○○○記性太差，就是不誠實（沒看到，硬編造情節；
        或者，雖然有看到，卻加油添醋、扭曲事實）。不管是記性太差，或是不誠
        實，都使得她的證詞可信度極低，無法使用她的證詞來做為判斷依據。
    (四)甲○○○的證詞，有前面所不堪檢驗的狀況，這在偵查中就出現了，起訴書所
      說的「‧‧另訊之證人甲○○○，則迭於警詢時及本署檢察官偵查中堅稱被告
      是持木棍攻擊被害人，雖本案關鍵證物木棍始終未尋獲，然被告辯稱伊是持掃
      把云云，已尚難驟信。」推論稍嫌薄弱。
七、【被告丙○○的供詞，與證人戊○○的證詞大體相符，也與扣案長形木條的沾血
    、迸裂情形及扣案掃把的破裂、凹陷情形吻合】
    (一)被告丙○○，從接受警察訊問時的初次供詞，直到最後審判期日的供詞，都是
      說李振文拿扣案的長形木條朝他頭部打過來，他拿起扣案的掃把架過去，李振
      文因而跌倒：
      九十一年九月二十五日警訊筆錄（相驗卷五－六頁）：
        問：發生時地為何？
        答：九十一年九月二十五日十八時八分，在口湖鄉○○村○○路二－二三號
            李振文宅屋簷下。
        問：發生經過情形如何？
        答：‧‧‧我見她不可理喻，因此隨手拿起一杯水潑向她身體（未潑中），
            甲○○○心有未甘，因此打行動電話叫李振文過來，約過五分鐘李振文
            騎機車返家，將機車停妥後，在他宅大門旁拿起一根房屋裝潢用之木棒
            衝到我屋前，往我頭部打過來，我即隨手拿起屋簷下一支掃把架過去，
            他即後退，因道路較房屋高落差約六十公分，他因此向後仰倒在他家屋
            簷下（倒下前他還說要死給我），我見他倒地後不醒人事，且鼻子流血
            ，我立即做急救措施，壓他胸部，拍背部及壓心臟，並呼喊他名字，見
            他沒反應。（在他倒地時，我太太剛好從外面回來，我叫她趕快叫救護
            車）後來他女婿「木珍」見狀跑過來，就以拳頭往我身上打，我才放下
            李振文回到我宅前路上。
         問：李振文持木棒打你時，你是否受傷？你與李振文發生衝突現場是否有
             其他人目睹？
         答：我被李振文持木棒打過來時，因我即時持掃把架開，因此未被打中身
             體，所以未受傷。發生衝突當時現場有鄰居戊○○（住梧北村光明路
             二－三一號）目睹。
        九十一年九月二十六日檢察官訊問筆錄（相驗卷第二０－二二頁）：
          問：九十一年九月二十五日下午六點多，你因何故與死者發生吵架？
          答：是因死者太太一直罵我，並抓我前胸，我就拿起一杯水潑她，她就叫
              死者回來，死者回來後，從屋前拿起一支木棒，我剛好在掃地，手上
              拿著一支掃把，死者拿木棒向我打來，我就拿掃把隔開，我就看到死
              者臉部左鼻樑流血、後仰倒地，因地面高低落差，死者跌倒後腦勺撞
              到地上，碰的一聲，很大聲，我就馬上上前急救，用手壓他心臟，此
              時死者女婿看到，以為我在打死者，就用拳頭打我，我就說救人要緊
              。
        九十一年十二月四日檢察官訊問筆錄（相驗卷第一一九－一二二頁）：
          問：請把當天情形詳述？
          答：當天甲○○○一直罵我，罵我絕子絕孫，我就回說妳罵完了沒有，她
              還一直罵，我就拿一杯清水往她身體旁邊潑，目的要叫她不要再罵，
              我並沒有潑到她，那時地上有臉盆，臉盆裡面有水，甲○○○就用那
              個水把自己潑濕，後來她就騎機車回去了，然後她先生就來了，我當
              時沒注意，死者拿長木條就往我打來，並罵我「幹你娘，給你死，死
              給你埋」，我就用拿掃把把他隔開，死者就往後倒，死者往後倒後，
              我就馬上施予急救。
          ‧‧‧‧‧‧‧‧‧‧‧‧
          問：何時才知道死者出現？
          答：一直到死者衝出來罵我，我才知道他回來了，要不然我也不知道。
          問：衝突的地點在何處？
          答：在死者家的屋簷前面，我那時正在二家的中間，中間有盆栽，我在那
              裡打掃。
          ‧‧‧‧‧‧‧‧‧‧‧‧
          問：死者臉上的傷如何來的？
          答：死者拿長木條打我時，我回擋回去，長木條斷了，長木條去倒戳到死
              者自己的臉。
        九十二年三月二十四日檢察官訊問筆錄（相驗卷第一八八－一九０頁）：
          問：衝突發生時，你人是否站立不動？
          答：是的。
          問：你當時人在何處掃地？
          答：在我家門前。
          問：死者是否陳屍在死者家門前？
          答：是的。
          問：如果你是在你家門前掃地而沒有移動身體，為何衝突發生後死者會陳
              屍在死者的家門前？
          答：死者手持一支很長的木條，嘴裡罵著三字經並打我，我拿掃把抵擋，
              之後死者自己倒退，因死者家前庭有高低落差，死者自己倒下去的。
        九十二年四月十六日檢察官訊問筆錄（偵查卷第六－九頁）：
          問：這支掃把平常有無在使用？
          答：有。
          ‧‧‧‧‧‧‧‧‧‧‧‧
          問：這支掃把根本不是事發當天你拿來的工具，是不是？
          答：是這支掃把沒錯。
        九十三年二月二十七日審判中的檢察官詢問筆錄（本院卷第七三－七九頁
          ）：
          問：案發當天有與甲○○○發生爭執？
          答：她一直罵我絕子絕孫，我叫她不要再罵我，並拿一杯清水潑她，沒有
              潑到，地上有我泡茶的水，用臉盆裝，她自己拿起來淋濕。
          ‧‧‧‧‧‧‧‧‧‧‧‧
          問：後來知道她去那裡？
          答：不知道。
          問：過多久她先生就來？
          答：‧‧他來的時候我沒有注意。
          ‧‧‧‧‧‧‧‧‧‧‧‧
          問：李振文過來有無說什麼？
          答：他過來我不知道，頭低低的，那裡有種樹木，我在那裡掃落葉，我有
              時一天打掃三、四次。
          問：他過來說什麼？
          答：他過來就罵我要讓我死，我就擋他。
          問：他還沒有罵你之前你有無看到他？
          答：沒有。
          問：他走過來找你，你有無看到這人？
          答：沒有，我在他打我及罵我時，我擋他，我才知道他過來，鄰居大家不
              錯，也不知道他會打我。
          問：先罵還是先打？
          答：罵及打我一起，速度算快，我用掃把擋他，我跑也跑不掉。
          問：他是從你的正面過來還是側面？
          答：算是正面，我當時頭低低掃地，他打過來我就擋起來。
          問：掃地地方與你擋他的地方你的腳有無移動？
          答：他站在他家向我打過來，我都沒有移動，來也沒有說什麼就打我。
          ‧‧‧‧‧‧‧‧‧‧‧‧
          問：李振文用什麼東西打你？
          答：扣案長木棍，那是裝潢的廢料，是用來燒開水、蒸糕。
          ‧‧‧‧‧‧‧‧‧‧‧‧
          問：你說死者打你時，死者家屬有人在現場？
          答：沒有。
          ‧‧‧‧‧‧‧‧‧‧‧‧
          問：他倒下之後如何處理？
          答：我就趕快跟他急救。
          問：有無叫他家人出來？
          答：我馬上請我太太叫救護車。
          問：有無叫他家人出來？
          答：他們家平常沒有半個人，只有甲○○○一人住在那裡。
          ‧‧‧‧‧‧‧‧‧‧‧‧
          問：他的鼻子流血如何來？
          答：他自己摔的我不知道。摔的時候是否被木材碎片插到我不知道。
          問：死者家屬何人先到？
          答：甲○○○，跟著是女兒、女婿。
          問：死者躺在地上，手上是否拿著木棍？
          答：掉在死者旁邊。
          問：掃把放在那裡？
          答：掃把也是放在九重葛那裡。
          問：死者女兒、女婿來時有無拉扯？
          答：他女婿來時說不用我急救，還跟我拉扯‧‧
          ‧‧‧‧‧‧‧‧‧‧‧‧
          問：李振文如何打你？
  答：他的速度很快，我無法比。
          問：李振文是由上往下還是由下往上或著拿木棍往你身體方向刺？
          答：由上往下打我，我當時在掃地，我就用掃把橫擋。
    (二)證人戊○○，從接受檢察官訊問時的初次供詞，直到最後審判期日的供詞，都
      是說李振文拿扣案的長形木條朝被告丙○○頭部打過來，丙○○拿起扣案的掃
      把擋，李振文因而跌倒：
      九十年九月二十六日檢察官訊問筆錄（相驗卷第一六－一七頁）：
        問：九十一年九月二十五日下午六點五分，李振文與丙○○發生爭吵時，你
            有無在場？
        答：有，當時死者從屋角拿一支木棒，丙○○從家（二－二四號）拿一把掃
            把出來到死者家前，死者見狀就持棒欲打丙○○，丙○○以手持之掃把
            隔開木棒，死者向後仰倒地不起，丙○○見狀上前壓其心臟急救，之後
            我就不知道。
      九十一年十二月四日檢察官訊問筆錄（相驗卷第一一０－一一三頁）：
        問：請詳述當時發生情形？
        答：當天我吃完飯到外面來散步，走到被告丙○○家的隔壁，我看到死者騎
            機車從加油站那邊過來，機車停好後，死者從自己家裡的屋簷下拿了一
            支裝飾用的長條木條，走到屋簷和馬路的交岔附近，被告丙○○在自己
            家的屋簷和馬路的交岔附近，手裡拿一支圓圓的掃把在掃地，死者拿長
            木條往被告丙○○打下去，被告丙○○拿掃把把他隔開，然後我就看到
            死者往後倒了。
        （接著檢察官請證人與法警，模仿李振文持木條從上而下往丙○○頭部打過
        來，丙○○持掃把隔開的樣子，模仿的照片則附在相驗卷第一二四頁）
        ‧‧‧‧‧‧‧‧‧‧‧‧
        問：當時你距離事故地點多遠？
        答：約有一間房子四公尺遠。
        ‧‧‧‧‧‧‧‧‧‧‧‧
    問：有無看到被告丙○○在隔開死者一擊之後再行反擊死者？
        答：沒有，被告丙○○只有隔開那一下而已。
        問：死者如何拿那支長木條？
        答：死者一隻手 握住長木條的尾端，另一隻手握在距離尾端約三十公分。
        ‧‧‧‧‧‧‧‧‧‧‧‧
        問：現場還有誰目擊？
        答：只有我們三人，其餘都沒有。
        問：死者的太太有無在場？
        答：沒有。
        問：事件發生後，被告丙○○作了那些動作？
        答：被告丙○○有對死者急救。
        問：如何急救？
        答：被告丙○○朝死者的胸部推壓。
        問：再來呢？
        答：被告丙○○的太太聽到被告丙○○的叫聲從房間跑出來，被告丙○○就
            趕快叫他太太叫救護車，再來我就回家了。
        問：直到你回家前死者的太太來了沒？
        答：來了，在被告丙○○對死者急救時，死者的太太騎機車從加油站過來。
        ‧‧‧‧‧‧‧‧‧‧‧‧
        問：整個過程中，有無聽到死者說了什麼話？
        答：他們二人都沒有相罵或口角，只有死者說了一句「幹你娘，摸（台語）
            給你死」。
        問：你有無看到死者臉部流血？
        答：沒有。
        問：被告丙○○有無說什麼話？
        答：沒有，就直接拿掃把擋了。
      九十二年三月二十四日檢察官訊問筆錄（相驗卷第一八四－一八五頁）：
        問：衝突發生時候，被告從梧北村光明路二－二四號拿掃把到梧北村光明路
            二－二三號死者家門口前庭處發生衝突？
        答：是的，如果被告沒有移動，怎麼有可能發生衝突呢。
        問：所以被告並不是站在原地不動？
        答：是的。
        問：所以衝突的發生是在死者與被告各持木棒與掃把，各自從自己的家裡前
            庭，向死者死亡的地點移動，然後發生衝突，死者才因衝突而倒臥在死
            亡的地點？
        答：是的。
        問：你確定被告並非站立不動而與死者發生衝突？
        答：是的。
        問：雙方衝突的時間有多久？
        答：不到半分鐘。
      九十三年二月二十七日審判中辯護人詰問筆錄（本院卷第七九－八五頁）：
        問：那天被告與死者發生的事情你知道？
        答：我從晚上吃完飯出來散步，從他那裡經過，我有看到，才知道。
        ‧‧‧‧‧‧‧‧‧‧‧‧
        問：當時看到情形？
        答：他在加油站騎機車進去，我不認識這人，進去之後拿一支木條出來，走
            出來在他們家門口與道路交界處發生事情。
        問：他騎機車從加油站這人是誰？
        答：死者。
        問：你不認識死者？
        答：不認識，我認識他太太。
        問：發生事情，是發生什麼事情？
        答：他拿木條出來，丙○○在外面掃地，他出來就打他，打他之後才喊聲，
            說幹你娘，乎你死，那聲很大聲。
        問：看到死者拿木條要打之前你有無看到他們吵架？
        答：之前沒有。
        問：聽到他們互相叫罵？
        答：沒有。
        問：看到他拿木條打下去之後看到什麼事情？
        答：只有一下，丙○○就擋住。
        問：丙○○用什麼擋住？
        答：他在那裡掃地，用那隻掃把。
        問：擋住之後發生何事？
        答：擋住之後他人就直直倒下去，我看那裡有高低落差。
        問：你說他直直往後倒？
        答：是。
        問：之後你看到什麼？
        答：看到丙○○救他。
        問：你有無過去看？
        答：我站在大路看過去。
        ‧‧‧‧‧‧‧‧‧‧‧‧
        問：你看到死者拿木條在打時，丙○○在做什麼？
        答：掃地。
        問：你當時有無跟丙○○打招呼？
        答：沒有。
        ‧‧‧‧‧‧‧‧‧‧‧‧
        問：你看到死者騎機車過來時，他拿木條過來，他是用跑還是用走的？
        答：他人是用半跑步的方式。
    (三)扣案長形木條的沾血、迸裂情形，及扣案掃把的破裂、凹陷情形，印證了被告
      丙○○和證人戊○○的說法：
      雖然告訴人甲○○○表示戊○○常在被告丙○○家泡茶、喝茶（本院卷第一
        一一頁），但是戊○○說他在梧北村開設國術館，丙○○曾經因為傷痛，找
        他敷藥才認識，但是不曾到丙○○家泡茶、聊天（本院卷第八０頁）。告訴
        人甲○○○的這項質疑，並未得到澄清。然而：
        (1)這位證人倒是對檢察官的一再追問細節，表現得十分不耐煩「（檢察官問
          ：檢察官於相驗卷一八五頁問『所以衝突的發生是在死者與被告各持木條
          與掃把，各自從自己的家裡前庭，向死者死亡的地點移動，然後發生衝突
          ，死者才因衝突而倒臥在死亡的地點？』你有無說過『是的』？）答：檢
          察官問的很多，我很煩，那有作證作那麼多次，我是為警察作證，而不是
          為雙方作證。」「（檢察官問：可否比劃死者如何打被告，被告是如何轉
          身？）答：我以前有做過，自己可以翻閱卷宗就知道。」「（檢察官問：
          可否以照片指出被告如何轉身？）答：我只記得重點，不需要記得，我沒
          有記那麼多。」
        (2)證人並且十分氣憤地表示「（檢察官問：搬離口湖之後與被告有無聯絡？
          ）答：我會搬離，就是因被死者家屬所逼所搬離。」（本院卷第八五頁，
          第八八頁）
      法官認為，基於證據裁判主義（前面提到的第一百五十四條第二項規定），
        法官本來就必須依賴證據（人證、物證）去建構事實，而不能憑空想像。既
        無資料顯示證人戊○○與被告丙○○有特殊交情，即無從懷疑他有偏頗被告
        的人情因素，而只能核對其前後供詞，並以之與被告供詞核對，來檢驗其信
        度：
        (1)現場照片顯示，李振文、甲○○○夫婦的家，就在丙○○家左手邊，兩家
          相鄰，中間兩旁均擺放許多盆栽、雜物；而自馬路進入甲○○○家前庭（
          即騎樓），有一小斜坡，斜坡結束後大約二十公分處，約在前庭中線偏左
          邊一點點，留有一灘血跡，疑為李振文倒下後，頭部所在的位置（相驗卷
          第一二－一三頁）。
        (2)被告以照片描述李振文倒下的位置（本院卷第四二－四三頁，即李振文站
          在自家門口斜坡處，往內斜倒下去），則被告表示他站立「在死者家的屋
          簷前面，我那時正在二家的中間，中間有盆栽，我在那裡打掃」，是有這
          個可能。
        (3)至於告訴人以照片描述的血跡地點（本院卷第六二頁），與案發當日的現
          場照片相較（相驗卷第四二－四三頁），過度偏左，則告訴人以照片描述
          的李振文倒下位置（本院卷第六０頁，即李振文站在自家前庭內側，往外
          倒下去），如果扣除告訴人對血跡處過度偏左的描繪，並扣除兩家中間擺
          放的盆栽、雜物（見相驗卷第一三頁上方照片），不容易合理想像被告邱
          江龍站立的位置，可能是指被告侷促地站在盆栽、雜物邊，靠甲○○○家
          前庭的內側，也就是說，丙○○反而站得比李振文更靠近甲○○○家前庭
          內側。
        (4)戊○○在九十年九月二十六日說「丙○○從家拿一把掃把出來到死者家前
          ，死者見狀就持棒欲打丙○○，丙○○以手持之掃把隔開木棒」該份筆錄
          的文字十分簡略，只能多加推測其真意：
          這個「來到死者家前」的說法雖然十分不精確，與被告所說「正在二家
            的中間，中間有盆栽，我在那裡打掃」，還算不矛盾。而戊○○所說邱
            江龍來到死者家前，似乎指的不是到了甲○○○家前庭內側。
          證人未提到丙○○拿掃把隔開之前在掃地，反而似乎是說死者看到邱江
            龍拿掃把出來，才持棒打丙○○，疑與被告所辯解及證人後來所說「被
            告拿掃把，順手抵擋李振文攻擊」的情節不符。
            (甲)這樣的出入，可能是出於證人戊○○刻意配合被告丙○○的說法，而
              有迴護被告的嫌疑。
            (乙)然而，卻也可能是雙方肢體衝突開始後（有一方發動攻擊後），散步
              中的證人才注意到，而未注意到攻擊前的細節，惟當了目擊證人後，
              這位證人卻努力回憶，而有記憶重新補遺、建構的情形，導致細節與
              事實有所出入。在沒有跡象顯示這位證人與被告有特殊交情的狀況下
              ，難以推論證人故意作偽證。
            (丙)當然，也有可能是證人過度簡約的描述，造成誤會。
        (5)而戊○○在九十一年十二月四日說「死者從自己家裡的屋簷下拿了一支裝
          飾用的長條木條，走到屋簷和馬路的交岔附近，被告丙○○在自己家的屋
          簷和馬路的交岔附近，手裡拿一支圓圓的掃把在掃地，死者拿長木條往被
          告丙○○打下去，被告丙○○拿掃把把他隔開」，則是說「被告丙○○在
          自己家的屋簷和馬路的交岔附近‧‧‧在掃地」既有「附近」的說法，也
          十分概括，很難說他講的丙○○掃地位置就不是被告說的「兩家中間的位
          置」。
        (6)至於戊○○在九十二年三月二十四日說「（問：所以衝突的發生是在死者
          與被告各持木棒與掃把，各自從自己的家裡前庭，向死者死亡的地點移動
          ，然後發生衝突，死者才因衝突而倒臥在死亡的地點？）答：是的。」提
          到雙方都有移動，卻與被告說不曾移動位置的說法，有所出入。到底有沒
          有移動，十分細瑣，證人未必注意到，也未必記得清楚，證人可能出於勉
          強而回答，就會出現不符的狀況。當然，要強調這樣的出入，也可以說證
          人證詞不當然可信。
      縱然證人戊○○和被告的說詞，在「被告拿掃把隔開之前，是否在掃地」「
        被告有無移動位置」二節，有前面提到的疑點存在；但是，對於「李振文拿
        扣案的長形木條打過來，被告丙○○持扣案的掃把隔開」的說法，卻與扣案
        長形木條的沾血、迸裂情形及扣案掃把的破裂、凹陷情形吻合：
        (1)【木條一端沾血的意義】
          扣案的長形木條，長一‧七公尺，一端沾有一片噴濺的血跡（相驗卷第一
          三頁下方照片）。為什麼木條的一端會沾有一片噴濺的血跡？法官認為，
          死者既然是倒下時、倒下後出血，則被告手上拿的掃把或木棍，應該會繼
          續拿在手上，或者放到別處，而不致於沾到死者的血。因此，這個木條應
          該就是死者所拿，貼著身體而噴濺到血。
        (2)【木條另一端沾土，外表呈灰色，以及中間碎裂的意義】
          扣案的木條另一端沾土，外表呈灰色，可以研判該木條放在屋外，日曬雨
          淋已久；也可以看出該裝潢用木條的材質本來就不堅硬，加上有半邊下挖
          而呈弧形凹入，更是薄而脆，久經日曬雨淋，就更不堪受力；而迸裂的位
          置就在約一公尺處、下挖而呈弧形凹入、較薄而脆的一邊（相驗卷第一三
          頁下方，及第一四頁，與第三０頁下方照片）。如果該下挖而呈弧形凹入
          、較薄而脆的一邊受力，造成迸裂是自然的事情。
        (3)【掃把的竹柄破裂、竹柄約三分之二位置凹陷的意義】
          扣案掃把的竹柄破裂（相驗卷第三０頁下方照片）、而全長一‧一公尺的
          掃把，在竹柄約三分之二位置凹陷（相驗卷第一四頁照片，照片縮小後的
          全長七‧二公分，竹柄長五‧二公分，自竹柄頂算起三‧七公分長的位置
          有一處凹陷）。該竹柄雖然不堅硬，但是竹子的韌性卻還是可以看得出來
          。該凹陷處，疑為竹柄破裂時的受力點。
        (4)從而，該質地相當脆的木條從上打下來，而以該掃把竹柄隔開，木條約一
          公尺處的一個角就打在竹柄約三分之二位置處，造成竹柄凹陷、破裂，木
          條約一公尺處、下挖而呈弧形凹入、較薄而脆的一邊也因而碎裂，迸裂後
          的尖細木片翹起挫傷李振文左鼻翼鼻甲，是一個合理的推斷。這個推斷，
          也與被告丙○○、證人戊○○所說「李振文拿扣案的長形木條打過來，被
          告丙○○持扣案的掃把隔開」的說法相吻合。
        (5)再者，李振文聽聞妻子被丙○○潑水後，其盛怒可以想見，確實比較有攻
          擊丙○○的動機。如果要說「丙○○對甲○○○潑水後，再接續強力攻擊
          未與他衝突的李振文」，在情理上是比較難以想像的。
      至於起訴書所謂「本案扣案證物掃把一把及木條一支，經本署檢察官於偵查
        中當庭勘驗（九十二年四月十六日偵訊筆錄參照），掃把木柄及木條正面均
        沾有銀白亮粉，顯見二者應屬同一人所有且放置於同處，因某種緣故而同時
        沾有銀白亮粉；被告雖辯稱天天以該掃把打掃，然竟不知掃把木柄沾有銀白
        亮粉，是被告上開辯詞已有可疑。」
        (1)檢察官一直懷疑被告說謊，而掃把沾有銀白亮粉，更是讓檢察官起疑，因
          而追問「（問：這支掃把根本不是事發當天你拿來的工具，是不是？）答
          ：是這支掃把沒錯。」「（問：那豈有天天在使用的掃把會沾有金粉，且
          你稱天天在使用該掃把，竟然不知道上面有金粉？）答：我不知道。」‧
          ‧‧「（問：你反擊的工具並非掃把，而是圓形木棍，事發後你隨便拿該
          掃把假稱為反擊工具，以致不知道該掃把沾有金粉，是不是如此？）答：
          真的是掃把。」（偵查卷第九頁）
        (2)然而，經偵查檢察官於審判中與雲林縣警察局聯繫結果，確認扣案長形木
          條、掃把上的銀白亮粉是鑑識人員檢驗指紋時使用的粉末，蒞庭檢察官與
          告訴人、告訴代理人討論後，已確認這個部分是個誤會（本院卷第五一頁
          ），在這裡一併說明。
八、【懸疑的鋤頭柄】
    (一)【警員到場時，被告家門口確有一把鋤頭柄，隨後立即為被告或其家人藏匿】
      處理現場的警員曾既塘，於檢察官訊問時，說「當天我接獲報案，到達現場
        時，死者被他太太扶坐著在案發現場地上血跡點，我就趕快聯絡救護車，丙○○則站在他家門前，我就問丙○○怎麼回事，丙○○回答說和死者發生衝
        突，我就勘查現場，死者家門前有一支長條形的裝潢用木條，有斷裂並沾有
        血跡，死者家門前並沒有發現掃把，丙○○的家門前地上則有一支圓形鋤頭
        木棍，我一開始直覺上以為是丙○○持裝潢用木條攻擊死者，所以只有查扣
        那支裝潢木條，沒有去注意到鋤頭木棍，後來救護車就把死者載走了，我就
        帶丙○○回去做筆錄，回到派出所後丙○○說死者拿木條攻擊他，他拿掃把
        反擊，結果死者自己跌倒，於是我就帶著丙○○再回到事發現場，丙○○就
        從他家門前的花盆間旁邊拿出一支掃把，掃把柄有破裂，這支掃把是丙○○
        拿給我的，但那一支鋤頭木棍不見了，我問丙○○，丙○○說拿去丟掉了。
        」（相驗卷第二００－二０一頁）
      被告辯解說「警察到我就跟他報備，我跟他急救時我家門口沒有這支鋤頭柄
        ，急救之後才看到鋤頭柄在九重葛、鐵樹旁邊，警察下車我有跟他們報備，
        我們這裡從來沒有這種東西，後來才發現這東西，我有跟管區說。」（本院
        卷第一一四頁）
      被告的辯解與常情不合，而曾既塘只是在執行公務，應該沒有刻意冤枉被告
        的必要。從而，法官採信曾既塘的說法，也就是說，「警員到場時，被告家
        門口確有一把鋤頭柄，隨後立即為被告或其家人藏匿」。
    (二)【被告或其家人，為何要藏匿鋤頭柄】
      至於被告或其家人，為何要藏匿鋤頭柄，則需要要依賴推理、想像：
      第一種可能，當然是【心虛】。檢察官就是懷疑丙○○拿該鋤頭柄打李振文
        ，李振文拿扣案的木條隔開，因此，丙○○才有必要在李振文倒地大出血後
        ，為消滅犯罪證據，隱匿鋤頭柄。法官也認為，確實有這樣的可能。
      但是，法官認為，也不能排除【過度保護自己】的可能。從告訴人甲○○○
        在案發後第一次接受調查時，所做與鑑定結果完全不符的供述「丙○○持一
        支木棍類似鋤頭柄，往我丈夫身上猛打好幾下，直到我丈夫倒下才罷手」「
        打頭部及上半身」，不能排除「告訴人在警員到現場之前，即已對被告宣告
        ，她看到被告拿鋤頭柄往死者頭部、上半身猛打好幾下」的這種可能性。如
        果是這樣，那麼，被告考慮到未來將要面對「拿鋤頭柄猛打死者」的指控，
心裡慌亂之下，自己或請家人找機會隱匿鋤頭柄，是有可能。
      這兩種可能的狀況，都是「被告的心念」，看也看不到，必須參考前面提到
        的其它證據，才能做合理的推斷。
九、【本案的真相，至今無法完全釐清，必須適用無罪推定原則】
    (一)被告丙○○、證人戊○○，在「李振文持木條攻擊丙○○，丙○○拿掃把隔開
      」這重要的情節上，供詞相符，也與扣案長形木條、掃把的破裂、凹陷狀況吻
      合，是相當合理的。
    (二)然而，鋤頭柄的消失，不能完全排除「心虛」的可能。而被告丙○○、證人戊○○，對於「被告拿掃把隔開之前，是否在掃地」「被告有無移動位置」二個
      細節的說法，有一些瑕疵。因此：
      不能完全排除「被告拿鋤頭柄攻擊死者，死者拿長形木條隔開」的嫌疑。
      但是，嫌疑總歸只是嫌疑。如果要說「被告拿鋤頭柄從上而下正面攻擊死者
        頭部，死者拿長形木條隔開」，則缺乏直接而有力的證據，倒是想像的成分
        居多。
    (三)法官認為，既不能清楚地證明被告打人，也不能百分之百證明被告被打，就必
      須推定被告辯解的「李振文持木條從上而下攻擊丙○○，丙○○拿掃把隔開」
      是事實。
    (四)而檢察官既不能證明被告有故意攻擊的傷害行為，當然也就沒有討論傷害致死
      的必要，在這裡一併說明。
十、【被告的行為，是否會成立過失傷害或過失致人於死罪責】
    然而，雖然不能證明被告有攻擊行為，但是，被告的行為，是否會成立過失傷害
    或過失致人於死罪責，而變更檢察官起訴法條，加以處罰，卻也是應該討論的。
    (一)刑法第十四條第一項規定「行為人雖非故意。但按其情節應注意，並能注意，
      而不注意者，為過失。」
    (二)法官認為，被告原先吵架的對象不是李振文，而是甲○○○。「對甲○○○潑
      水，讓李振文知道，李振文因而情緒失控、血壓高升，導致腦血管破裂」這樣
      的因果關係歷程太遠，缺乏證據足以認定被告對甲○○○潑水時，可以注意到
  這樣的後果。
    (三)而就前面推定的事實「李振文持木條從上而下攻擊丙○○，丙○○拿掃把隔開
      」，被告突然受到從上而下的木條攻擊，拿掃把隔開，應該是適當的防禦，難
      以要求被告在這種情狀下，必須做其他的選擇。因此，難以要求被告應該注意
      「隔開後木條會斷裂，迸裂的尖細木片會刺傷李振文鼻甲」。
    (四)綜合以上的說明，法官認為，也欠缺證據足以證明被告有過失傷害或過失致人
      於死的犯罪行為。
十一、綜合以上的說明，檢察官既不能證明被告有攻擊的行為，法官也不認為被告對
      「向甲○○○潑水會導致李振文死亡」「持掃把抵擋木條的攻擊，會導致李振
      文的受傷、死亡」，可以注意到。因此，應該宣告被告無罪。
十二、本件判決適用的法律：刑事訴訟法第三百零一條第一項。
本案經檢察官乙○○偵查起訴，檢察官丁○○到庭執行職務。
中      華      民      國      九十三  年      四      月    二十八    日
                                      台灣雲林地方法院刑事第二庭
                                        審判長法  官  林  輝  煌
                                              法  官  柯  志  民
                                              法  官  李  明  鴻
右正本證明與原本無異。
如不服本判決，應於送達後十日內向本院提出上訴狀（須附繕本），上訴於台灣高等
法院台南分院。
告訴人或被害人對於本判決如有不服，而請求檢察官上訴者，其上訴期間之計算以檢
察官收受判決正本之日期為準。
                                              書記官  陳  美  華
中      華      民      國      九十三  年      四      月    二十八    日
